【裁判字號】    96,上更(二),87
【裁判日期】    970804
【裁判案由】    詐欺
【裁判全文】
臺灣高等法院花蓮分院刑事判決      96年度上更(二)字第87號
上  訴  人  臺灣花蓮地方法院檢察署檢察官
上  訴  人
即  被  告  乙○○
選任辯護人  余道明律師
上列上訴人因被告詐欺案件，不服中華民國92年1月31日臺灣花
蓮地方法院90年度易字第272號第一審判決（起訴案號：臺灣花
蓮地方法院檢察署90年度偵字第586號），提起上訴，經判決後
由最高法院發回第二次更審，本院判決如下：
    主  文
原判決撤銷。
乙○○連續意圖為自己不法之所有，以詐術使人將本人之物交付
，處有期徒刑陸月，如易科罰金，以銀元參佰元即新台幣玖佰元
折算壹日，減為有期徒刑參月，如易科罰金，以銀元參佰元即新
台幣玖佰元折算壹日。
    事  實
一、乙○○於民國（下同）85年2月10日，在花蓮縣花蓮市○○
    街36號，自任會首，邀集丁○○等35人參加互助會，約定每
    會會款新台幣（下同）2萬元，每月10日標會，採外標制，
    會期自85年2月10日起至88年1月10日止，共36期（以下稱甲
    會），其中丁○○以其自己及妻游阿雪、子胡舜治名義參加
    3 會，丁○○之女戊○○以自己名義參加1會，合計4會。該
    互助會進行期間，乙○○因被會員傅金文倒會，財務周轉不
    靈，竟意圖為自己不法之所有，基於概括之犯意，於86年10
    月第21期陳麗娟得標前之其中2次標會時，先後施以詐術，
    向丁○○、戊○○偽稱由其他會員得標，向丁○○、戊○○
    以外之活會會員則冒用游阿雪、胡舜治之名義，偽稱分別由
    游阿雪、胡舜治得標，致使丁○○、戊○○及當時尚為活會
    會員均陷於錯誤，而於冒標當月的10日，由丁○○、戊○○
    每次繳交4會8萬元，2次合計16萬元之活會會款，其他活會
    會員則每名每次繳交每會2萬元，2次合計4萬元之活會會款
    予乙○○。嗣丁○○、戊○○於87年5月10日繳交會款時，
    向乙○○表示下個月想要標會，不數日乙○○即向丁○○、
    戊○○表示該互助會已停標倒會，經丁○○、戊○○向會員
    陳麗娟之夫涂坤發查詢，取得其會單，發現會單上游阿雪、
    胡舜治之名字已被刪去，始悉上情。
二、案經丁○○、戊○○訴由法務部調查局花蓮縣調查站移送台
    灣花蓮地方法院檢察署檢察官偵查起訴。
    理  由
一、訊據被告乙○○對於自任會首邀集會員參加上開甲會互助會
    ，丁○○以其自己及妻游阿雪、子胡舜治名義參加之3會，
    戊○○以自己名義參加之1會，於87年5月10日收取會款後，
    不數日即宣告停標倒會，當時丁○○、戊○○之4會仍為活
    會等情，並不諱言。惟矢口否認冒用游阿雪、胡舜治之名義
    詐取活會會款之犯行，辯稱：涂坤發之互助會單上，游阿雪
    及胡舜治之名字雖然被劃掉，然係其個人記載，與實情有出
    入，不能做為認定伊冒標之證據；會員謝英妹係伊母親，邱
    文長、邱文俊係伊親兄弟，伊大可借用其等名義標會，何須
    冒標云云。
二、經查：
（一）被告於85年2月10日，邀集丁○○等35人參加互助會，約
      定每會會款2萬元，每月10日標會，採外標制，會期自85
      年2月10日起至88年1月10日止，共36期，其中丁○○以其
      自己及妻游阿雪、子胡舜治名義參加3會，丁○○之女戊○○以自己名義參加1會，合計4會等情，為被告所是認，
      且有陳麗娟之夫涂坤發所提出之甲會互助會單影本在卷可
      憑（偵查卷第22頁）。
（二）觀乎涂坤發上開互助會單之記載（偵查卷第22頁），會員
      名單欄中共記有35個人名（加計會首即被告即為36人；其
      中「邱美霞」一欄業為「胡翠英」替代，此經被告陳明在
      卷），被劃掉之人名共有20人，其中包含「胡舜治」及「
      游阿雪」2欄；該會單背面之金額、日期、經收人欄等，
      則自85年2月迄86年9月，均記載3500元至5700元不等之得
      標金額，86年10月則記載「標4300」等字樣，86年11月起
      均僅記載2萬4千3百元。而證人涂坤發對上開記載於原審
      證稱：伊認識被告，因為被告是伊太太的朋友，伊有跟過
      被告85年2月之互助會，偵查卷第22頁之互助會單是伊所
      有，伊在86年10月份第21期時得標，如會單所載，伊每個
      月都開支票付給被告2萬4千3百元，之後伊就不知道得標
      的情形。在伊得標之前，被告告訴伊何人得標時，伊會將
      會員名單中的名字劃掉，游阿雪、胡舜治是何時得標伊已
      不記得了等語（原審卷第80頁）；復於本院前審證稱：伊
      以太太陳麗娟的名義參加被告85年2月之互助會，會單上
      標到的金額是伊自己寫的，誰標到伊就把得標人的名字劃
      掉等語（本院更(一)卷第131頁）。
（三）另甲會會員高麗鳳、己○○、胡翠英、蘇秋樺（改名為蘇
      宥靜）、丙○○、甲○○，分別於原審、本院前審、本院
      及調查局均證稱已標得該會（原審卷第79、128、194、上
      訴卷第102頁、本院卷第164、216頁），核與互助會單上
      渠等姓名已被劃掉相符，另會員邱文俊、江美如（以自己
      及奇美行之名義參加2會）、庚○○，亦於原審及調查局
      分別證稱於停會前還沒有標會等語（原審卷第145頁、241
      頁，本院卷第174頁），核與彼之姓名沒有被劃掉相符（
      被告對丙○○、庚○○等人於調查局陳述之證據能力沒有
      意見，應有證據能力，附此敘明）。
（四）證人柯淑姿於原審證稱是在剩不到1年時標得的等語（原
      審卷第81頁），證人張淑瑛於本院前審證稱是在最後才標
      會等語（更(一)卷第137頁），雖然涂坤發上開互助會單上
      ，「柯淑姿」、「張淑瑛」名字未被劃掉，惟涂坤發前已
      證稱在86年10月份得標後，之後的得標情形就不知道，自
      不會再劃掉86年11月份起得標之人，則彼2人的名字沒有
      被劃掉與涂坤發之證詞並不矛盾。另證人胡美女證稱：伊
      有參加甲會互助會及86年間開始的另1個互助會（下稱乙
      會）各2會，其中3會是死會，1個活會不確定是在哪一個
      互助會等語（原審卷第196頁），核與涂坤發上開互助會
      單上，甲會二個「胡美女」名字，一個被劃掉、一個未被
      劃掉之情形不相違背。至於證人黃瓊惠於原審雖證稱伊參
      加被告85年的互助會並沒有得標，惟隨後又稱真的忘記了
      等語，已因時間久遠而不能確切記得是否已經得標，亦不
      能否定會單上黃瓊惠之名字已被劃掉之真實性。
（五）又甲會互助會單背面之金額、日期、經收人欄中所載自85
      年2月10日起，迄86年10月10日止之各期得標金額，與被
      告停標後向告訴人提出之計算表（原審卷第43頁、第44頁
      ）上所載各期得標金額互核相同，而被告於偵查中亦供陳
      ：會單上之名字被劃掉應是等於標過了（偵查卷第59頁）
      ，則涂坤發於偵查卷第22頁互助會單上劃掉得標姓名記載
      之真實性，已可確認，被告辯稱不實在，委無可採。則被
      告於前揭時間內，連續向丁○○、戊○○偽稱由其他會員
      得標，及向丁○○、戊○○以外之活會會員偽稱分別由游
      阿雪、胡舜治得標，而詐取丁○○、戊○○之會款合計16
      萬元（2萬元×4會×2次詐欺＝16萬元，至檢察官起訴之2
      0萬元，係告訴人於87年5月10日，給付包括甲會、乙會共
      10會，每會2萬元合計20萬元予被告之活會金額，非詐欺
      之金額，附此敘明）及其他活會會員每名4萬元（2萬元×
      2次詐欺），其有不法所有之意圖，已極顯然。本件事證
      明確，被告所辯，無非卸責之詞，不足採信，犯行堪以認
      定，應予依法論科。
（六）告訴人雖指稱甲會於87年5月停會後，被告仍繼續開標，
      另涉犯詐欺罪嫌云云，訊之被告否認犯行，辯稱：甲會確
      實停標，對仍是活會的會員，伊會和他們結算債權額為何
      ；部分死會部分活會的會員，伊會以死活會互抵的方式，
      計算債權額；死會的會員伊就不一定會告知停標的事實，
      因為本來就要向他們繼續收死會的會款等語。證人高麗鳳
      （約在第10次左右得標）證稱：被告沒有和伊提過倒會的
      情形等語（原審卷第79頁）；證人涂坤發（86年10月份得
      標）證稱：沒有聽被告說這個會要倒會，伊有跟完該會等
      語（原審卷第80頁）；證人己○○證稱：伊有跟甲會及乙
      會，甲會是在中期以前標得，乙會仍是活會，因為被告當
      時被倒會，經濟不佳，所以該活會係以與前揭死會互抵的
      方式來結算，伊有陪同被告到告訴人家中說明前開互助會
      需停標的事等語（原審卷第128-129頁）；證人胡翠英（
      約在中期前一點點得標）證稱：伊是聽告訴人說，才知道
      該會倒了等語（原審卷第194頁）；證人胡美女（參加甲
      會、乙會各2會，共有4會，其中有1個活會、3個死會）證
      稱：伊的會是以死會與活會互抵的方式來結算債務等語（
      原審卷第197頁）；證人江美如（共參加甲會2會，均為活
      會）證稱：被告於中後期告訴伊會要停標，被告就拿死會
      的錢平均分攤給活會的人，但沒有全部攤還完伊繳的會款
      等語（原審卷第241頁），均與被告前開所辯相符。雖柯
      淑姿前證稱在剩不到一年的時間得標，然經訊以證人即代
      柯淑姿處理互助會事宜之邱文俊證稱：被告告知伊要倒會
      時，柯淑姿部分還是活會，因為伊想保住自己的信用，所
      以才替被告墊這部分的錢等語（原審卷第191頁），足見
      被告並無於87年5月宣布停標後，仍繼續開標，告訴人此
      部分指述，僅屬其個人推測之詞，尚不足採。
（七）告訴人於本院另具狀指陳被告除冒用游阿雪、胡舜治名義
      外，另冒用其他5個活會會員得標（本院卷第224-228頁）
      ，然並未具體指明被冒標者之姓名，且亦未提出確切之證
      據以供本院查證，告訴人此部分指述，亦屬其個人推測之
      詞，不足採信。
三、論罪科刑
（一）新舊法比較
  １、被告行為後，刑法第56條連續犯之規定，業於94年2月2日
      修正公布刪除，並於95年7月1日施行，則被告之犯行，因
      行為後新法業已刪除連續犯之規定，此刪除雖非犯罪構成
      要件變更，但顯已影響行為人刑罰之法律效果，自屬法律
      有變更，依新法第2條第1項規定，比較新、舊法結果，仍
      應適用較有利於被告之行為時法律即舊法論以連續犯（最
      高法院95年第8次刑事庭會議決議參照）。
  ２、被告行為後，刑法第41條第1項於90年1月10日修正為：「
      犯最重本刑為5年以下有期徒刑以下之刑之罪，而受6月以
      下有期徒刑或拘役之宣告，因身體、教育、職業或家庭之
      關係，執行顯有困難者，得以1元以上3元以下折算壹日，
      易科罰金」；較諸修正前「前犯最重本刑為3年以下有期
      徒刑以下之刑之罪，而受有6個月以下有期徒刑或拘役之
      宣告，因身體、教育、職業或家庭之關係，執行顯有困難
      者，得以1元以上3元以下折算壹日，易科罰金」之規定，
      被告所犯為5年以下有期徒刑之罪，依修正後規定得易科
      罰金，以修正後之規定對被告較為有利。又被告行為時之
      易科罰金折算標準，即罰金罰鍰提高標準條例第2條前段
      （已於95年7月1日刪除）規定，就其原定數額提高為100
      倍折算1日，則被告行為時之易科罰金折算標準，應以銀
      元300元折算1日，經折算為新臺幣後，應以新臺幣900元
      折算為1日。刑法第41條第1項復於95年7月1日修正公布施
      行，修正後該條項規定易科罰金以新台幣1千元、2千元、
      3 千元折算一日，此項修正不利被告，依刑法第2條第1項
      前段之規定，仍應適用90年1月10日修正前之刑法第41條
      第1項前段規定，定其易科罰金之折算標準。併予敘明。
  ３、被告行為後，關於罰金刑部分，刑法第33條第5款已修正
      ，修正後刑法第33條第5款已將罰金刑之最低額由銀元1元
      即新台幣3元，提高為新台幣1千元，依刑法第2條第1項前
      段規定，比較新、舊法結果，以修正前之規定較有利於被
      告，故被告所犯刑法第339條第1項詐欺罪關於法定罰金刑
      部分，以行為時即修正前刑法第33條第5款之規定，對被
      告較為有利。
（二）核被告所為，係犯刑法第339條第1項之詐欺取財罪。被告
      先後2次之犯行，時間緊接，犯罪構成要件相同，顯係出
      於概括之犯意反覆為之，應依修正前刑法第56條論以連續
      犯，並依法加重其刑。又被告於各次詐欺行為中，詐騙互
      助會其他活會會員，係同時侵害各該會員之法益，為一行
      為觸犯數罪名之想像競合犯，均從一重處斷。又被告在原
      審及本院前審雖分別供稱：「會員想標會到我家來，會員
      寫標單，直接寫金額沒有簽名，沒有來的會員用電話告知
      我請我代為投標，我就他們的意思『寫上金額和他們的名
      字來投標』；我都有開標，會員有委託我的話，我都有幫
      他們代寫標單開標」等語（原審卷第34頁、更(一)字卷第
      142頁），似有以行使偽造之標單為詐欺手段之情事，然
      依被告上述寫標單之情形，係指有人親自到場投標或電話
      委託被告投標而言，然在冒標情形，被告只須告訴活會會
      員何人得標即可，無寫標單之必要，此從證人涂坤發證稱
      是被告以電話告知何人得標等語可證，且卷內亦無偽造之
      標單被查扣，公訴人亦未舉證有偽造之標單存在，自不能
      因被告冒用游阿雪、胡舜治之名義詐取會款，遽認被告有
      偽造標單及行使偽造標單之犯行。
（三）爰審酌被告並無前科紀錄，及其犯罪動機、目的、手段、
      所生危害程度，暨犯罪後否認犯罪，態度不佳，惟曾與告
      訴人或其他會員達成和解，逐月清償所欠大部分款項等一
      切情狀，量處如主文所示之刑。又被告所犯刑法第339條
      第1項之罪，被告判處有期徒刑6月，其犯罪時間在96年4
      月24日以前，合於中華民國96年罪犯減刑條例（下稱減刑
      條例）第2條第1項第3款、第3條第1項第15款之減刑要件
      ，爰減刑如主文所示，並均依90年1月10日修正之刑法41
      條第1項諭知易科罰金之折算標準。
四、不另為無罪之諭知部分：
    公訴意旨另指：被告自86年9月5日邀集丁○○、戊○○在內
    共數十人參加另一會之互助會（下稱乙會），亦有冒用游阿
    雪、胡舜治之名義標會詐取會款等情云云。經查該互助會雖
    亦有停會之情事，惟被告否認有冒標之犯行，告訴人丁○○
    、戊○○於本院前審亦證稱伊等不知道被告有沒有冒標乙會
    等語（更(一)卷第140頁），雖於本院具狀認被告有冒標行為
    （本院第224頁-228頁），然並無確切證據，自難以臆測之
    詞，論被告另有冒標詐欺犯行，此外並無積極證據足資認定
    被告此部分亦有詐欺之犯行，惟公訴人認此部分與上開有罪
    部分有連續犯裁判上一罪之關係，因不另為無罪之諭知。
五、撤銷改判部分：
    原審對被告論罪科刑，固非無見，惟：(一)並無證據顯示被告
    有偽造及行使偽造標單之行為，原判決認被告牽連犯刑法第
    21 6條、第220條第1項、第210條之行使偽造準私文書罪，
    與事實不合。(二)被告行為後，刑法第41條第1項易科罰金之
    要件於90年1月10日修正，原判決未比較修正前後之規定，
    逕適用修正後之規定，尚有未洽。(三)被告有減刑條例減刑之
    適用，原判決未及適用，亦有未合。(四)檢察官已起訴被告冒
    標乙會之事實，原判決未予審酌，有已受請求之事項未予判
    決之違法。檢察官上訴，指稱原審未傳訊證人謝寶玲、張淑
    瑛、蘇秋樺到庭，有重要證據未調查之違法，雖無理由；被
    告上訴否認犯罪指摘原判決不當，亦無理由。惟原判決既有
    未合，即應撤銷改判。
據上論斷，應依刑事訴訟法第369條第1項前段、第364條、第299
條第1項前段，刑法第2條第1項、第339條第1項、第55條，修正
前刑法第56條、第41條第1項前段，罰金罰鍰提高標準條例第1條
前段、廢止前罰金罰鍰提高標準條例第2條，現行法規所定貨幣
單位折算新台幣條例第2條，中華民國96年罪犯減刑條例第2條第
1項第3款、第3條第1項第15款、第7條、第9條，判決如主文。
本案經檢察官辛○○到庭執行職務。
中    華    民    國    97    年    8     月    4     日
                       審判長法  官  何方興
                             法  官  王紋瑩
                             法  官  林鳳珠
以上正本證明與原本無異
檢察官如不服本判決，應於判決送達後10日內，向本院提出上訴
狀。其未敘述理由者，並應於提出上訴狀後10日內本院補提理由
狀（均須附繕本）。
本件判決被告不得上訴。
                             書記官  陳有信
中    華    民    國    97    年    8     月    4     日
附錄    本判決論罪科刑法條：
中華民國刑法第339條
（普通詐欺罪）
意圖為自己或第三人不法之所有，以詐術使人將本人或第三人之
物交付者，處5年以下有期徒刑、拘役或科或併科1千元以下罰金
。
以前項方法得財產上不法之利益或使第三人得之者，亦同。
前二項之未遂犯罰之。


司法院資訊處製作；財團法人民間司法改革基金會備份。
